ACORDAO-COMPLETO-2438945

ACÓRDÃO 13427/2020 ATA 42/2020 - PRIMEIRA CÂMARA

VISTOS, relatados e discutidos estes autos de tomada de contas especial instaurada pelo Ministério da Defesa (MD) , em razão da inexecução total das obras do portal de entrada do município de Alvorada D´Oeste/RO, objeto do convênio 455/DPCN/2010, Siconv 735005/2010.
ACORDAM os ministros do Tribunal de Contas da União, reunidos em sessão da 1ª Câmara, ante as razões expostas pelo relator, em:
9.1. acolher as alegações de defesa apresentadas pela empresa Construrb Ltda.-EPP, pelo Sr. José Walter da Silva e pela Sra. Sergiana Coelho Nobre, excluindo-os do rol de responsáveis;
9.2. considerar revel, para todos os efeitos, o Sr. Raniery Luiz Fabris, nos termos do art. 12, § 3º, da Lei 8.443/1992, dando-se prosseguimento ao processo;
9.3. julgar irregulares as contas do Sr. Raniery Luiz Fabris, com fundamento no art. 16, III, "b" e "c", da Lei 8.443/1992, condenando-o ao pagamento das quantias abaixo especificadas, atualizadas monetariamente e acrescidas dos juros de mora, calculadas a partir das datas indicadas até a data do efetivo recolhimento, fixando-lhes o prazo de 15 (quinze) dias, a contar da notificação, para que comprovem, perante o Tribunal (art. 214, III, "a", do RI/TCU) , o recolhimento das referidas quantias aos cofres do Fundo Nacional de Saúde, na forma da legislação em vigor:
	Valor (R$) 
	Data
	Débito/Crédito

	500.000,00
	6/12/2011
	Débito

	306.164,45
	20/8/2013
	Crédito

	16.349,08
	14/11/2013
	Crédito

9.4. aplicar ao Sr. Raniery Luiz Fabris a multa prevista no art. 57 da Lei 8.443/1992, no valor de R$ 65.000,00 (sessenta e cinco mil reais) , fixando o prazo de 15 (quinze) dias, a contar da notificação, para que comprove, perante o Tribunal (art. 214, III, "a", do RI/TCU) , o recolhimento da dívida aos cofres do Tesouro Nacional, atualizada monetariamente desde a data do presente acórdão até a do efetivo recolhimento, se for paga após o vencimento, na forma da legislação em vigor;
9.5. autorizar, desde logo, nos termos do art. 28, II, da Lei 8.443/1992, a cobrança judicial das dívidas, caso não atendida a notificação;
9.6. em atendimento ao disposto no § 3º do art. 16 da Lei 8.443/1992, encaminhar cópia da presente deliberação à Procuradoria da República no Estado de Rondônia.

Tomada de contas especial em razão da inexecução total das obras do portal de entrada do município, objeto de convênio.

Primeira Câmara

Município de Alvorada D'Oeste/RO.

3. Responsável/Interessado:
3.1. Responsável: Raniery Luiz Fabris (XXX.097.582-XX).
3.2. Interessado: Ministério da Defesa (MD).

13.1. Ministros presentes: Walton Alencar Rodrigues (Presidente), Benjamin Zymler, Bruno Dantas e Vital do Rêgo.
13.2. Ministros-Substitutos presentes: Augusto Sherman Cavalcanti e Weder de Oliveira (Relator).

ACORDAO-COMPLETO-2457548

Acórdão de Relação 4727/2021 - Primeira Câmara

Acórdão de Relação

WEDER DE OLIVEIRA

Adoto como relatório a instrução elaborada pela Secretaria de Controle Externo de Tomada de Contas Especial (Secex-TCE) , a qual reproduzo abaixo, com os ajustes de forma pertinentes[footnoteRef:2]: [2:  Peças 73-75.] 
" (...) 
INTRODUÇÃO
1.	Cuidam os autos de tomada de contas especial instaurada pelo Departamento do Programa Calha Norte do Ministério da Defesa (DPCN) , em desfavor do Sr. José Walter da Silva, ex-prefeito de Alvorada D'Oeste/RO, em razão da inexecução total das obras de construção de portal na entrada do referido município, objeto do convênio 445/PCN/2010, Siafi/Siconv 735005/2010, celebrado com o Ministério da Defesa, na forma indicada no plano de trabalho, conforme cláusula primeira do termo de convênio (peça 3, p. 1) .
HISTÓRICO
2.	Conforme disposto na cláusula sexta, foram previstos R$ 510.205,00 para a execução do objeto, dos quais R$ 500.000,00 seriam repassados pelo concedente e R$ 10.205,00 corresponderiam à contrapartida (peça 3, p. 6) . 
3.	Os recursos federais foram repassados em parcela única, mediante a ordem bancária 2011OB808446, no valor de R$ 500.000,00, emitida em 5/12/2011 (peça 12, p. 29) . Os recursos foram creditados na conta específica em 6/12/2011, conforme registro de data de saque Bacen (peça 12, p. 29) . 
4.	O ajuste vigeu no período de 11/6/2010 a 28/5/2013, conforme cláusula décima segunda do termo de convênio (peça 3, p. 9) e extrato de prorrogação de ofício (peça 12, p. 104) , e previa a apresentação da prestação de contas até 27/7/2013, conforme cláusula décima, parágrafo primeiro, do termo de convênio (peça 3, p. 8) .
5.	Cabe ressaltar que, durante a vigência do citado convênio, seu projeto foi submetido a análise do Departamento Nacional de Infraestrutura e Transporte (DNIT) (peça 12, p. 53) , sendo que este se pronunciou contrário à sua execução inclusive determinando a paralisação de suas obras (peça 12, p. 59 e 62-63) .
6.	No mesmo sentido, a Polícia Rodoviária Federal e o Ministério Público do Estado de Rondônia contestaram e determinaram a paralização e remoção das edificações concernentes às obras do convênio 445/PCN/2010 (peça 12, p. 69 e 77) .
7.	Feitos os ajustes necessários no projeto de engenharia e submetida à nova análise do DNIT (peça 12, p. 80-81) , este emitiu autorização para construção do pórtico, conforme termo de compromisso firmado em 4/12/2012 (peça 12, p. 90-91) .
8.	A fim de receber a prestação de contas final do convênio 445/PCN/2010, o DPCN emitiu os ofícios 9578/Diaf/DEPCN/SG-MD e 9572/Diaf/DEPCN/SG-MD, notificando os Srs. Raniery Luiz Fabris e José Walter da Silva a apresentarem a prestação de contas ou restituírem o valor transferido (peça 4, p. 1-4) .
9.	Em 20/8/2013, a prefeitura de Alvorada D'Oeste/RO realizou a devolução do saldo do convênio 445/PCN/2010, montante de R$ 306.164,45, conforme atesta documento Siafi 2013RA001041 (peça 12, p. 108) .
10.	A prestação de contas final foi apresentada por meio do Siconv, em 29/8/2013, conforme atesta o despacho 974/Diaf e nota de lançamento Siconv 2013NL800623 (peça 12, p. 109-110) .
11.	Em análise preliminar da prestação de contas final do convênio 445/PCN/2010, o DPCN constatou uma série de irregularidades no preenchimento do Siconv nos módulos 'Execução' e 'Prestação de Contas', bem como divergências de ordem financeira, destacando que os aspectos técnicos seriam verificados in loco pela equipe do Programa Calha Norte (peça 12, p. 115-117 e 130-132) .
12.	Em 14/11/2013, a prefeitura de Alvorada D'Oeste/RO realizou novo recolhimento à conta do Tesouro Nacional a título de devolução do convênio 445/PCN/2010, no valor de R$ 16.349,08, conforme documento Siafi 2013RA001508 (peça 12, p. 126-128) .
13.	Em ato contínuo, o DPCN emitiu novo parecer atestando a correção das impropriedades no preenchimento no Siconv e divergências financeiras, ressaltando que a conclusão da análise da prestação de contas final ficaria pendente de laudo de vistoria da equipe técnica (peça 12, p. 143-144) .
14.	Em 7/8/2014, a equipe técnica do DPCN emitiu o laudo de vistoria de convênio 445/PCN/2010-1º Laudo, atestando que a obra estava paralisada desde 2012, apresentava aspecto de abandono, tinha apenas 11,74% de execução e que não possuía serventia (peça 12, p. 146-151) .
15.	Com isso, o DPCN emitiu os ofícios 9651/DIAF/DPCN/SG-MD e 9643/Diaf/DPCN/SG-MD, de 25/8/2014, oficiando os Srs. Raniery Luiz Fabris, prefeito de Alvorada D'Oeste/RO a época, e José Walter da Silva, ex-prefeito de Alvorada D'Oeste/RO, a recolherem o valor integralmente repassado no convênio 445/PCN/2010 (peça 12, p. 152-158) .
16.	Não encontrado o Sr. José Walter da Silva, fora este notificado através de edital, publicado no Diário Oficial da União de 17/9/2014 (peça 12, p. 162-163) .
17.	A prefeitura de Alvorada D'Oeste/RO se pronunciou através do oficio 305/GAB/2014, de 18/11/2014, apresentando suas alegações e proposta para conclusão da obra (peça 12, p. 164-166) .
18.	Em 27/11/2014, o DPCN emitiu o parecer 283/Diaf/DEPCN/SG-MD impugnando integralmente o valor repassado do convênio 445/PCN/2010, determinando a competente instauração de tomada de contas especial (peça 12, p. 168-169) .
19.	Cabe ressaltar que a prefeitura municipal de Alvorada D'Oeste/RO constituiu comissão de tomada de contas especial, conforme Decreto Municipal 127/2014, de 15/12/2014 (peça 12, p. 174-180) .
20.	Após instaurada a TCE, o DPCN emitiu o relatório de TCE 3/2016, datado de 22/7/2016, concluindo pela responsabilização do Sr. José Walter da Silva, ex-prefeito de Alvorada D'Oeste/RO pelo dano ao erário decorrente da imprestabilidade das obras realizadas no âmbito da execução do convênio 445/PCN/2010 (peça 6) , sendo este inscrito na conta 'Diversos Responsáveis Apurados' mediante nota de lançamento 2016NL000032 (peça 11) , em atenção ao inciso I, do art. 15, da IN TCU 71/2012.
21.	Anuindo com a conclusão do tomador de contas especial, a Secretaria de Controle Interno do Ministério da Defesa (Ciset) proferiu o relatório 33/Ciset, certificado de auditoria e parecer 29/Ciset/MD, datados em 5/9/2016 e 8/9/2016, respectivamente, concluindo pela irregularidade das contas do responsável José Walter da Silva, ex-prefeito de Alvorada D'Oeste/RO, em razão da inexecução total do objeto do convênio 445/PCN/2010, no valor original de R$ 241.197,58, sendo dada ciência do inteiro teor desta TCE ao Ministro de Estado da Defesa em 8/9/2016 (peças 7-10) .
22.	Em instrução preambular (peça 18) , a então Secex-RO anuiu com as constatações abaixo emitidas pela equipe técnica no laudo de vistoria de convênio 445/PCN/2010-1º (peça 12, p. 147) :
a)	 obra paralisada desde 2012, segundo informado por funcionário da prefeitura de Alvorada D'Oeste/RO e com aspecto de abandono;
b)	 arquitetura: constatação que apenas as sapatas S2, S3, S7, S8, S10, S13 e S14 foram executadas, bem como somente os pilares P2, P3, P7, P8, P10, P13 e P14;
c)	 outros serviços: foram executados somente os serviços técnicos, os serviços preliminares, o canteiro de obras e o movimento de terra da planilha orçamentária.
23.	Quantificado os serviços, apurou-se um percentual de 11,74% de execução em relação ao valor inicialmente previsto, porém foram pagos R$ 211.953,35, o equivalente a 41,54% do valor total do convênio. Contudo, concluiu-se que a referida parcela construída não possuía serventia (peça 12, p. 147) .
24.	A tabela abaixo demonstra o comparativo do valor apurado pela equipe técnica do DPCN e o valor pago na execução do convênio:
	Serviços
	1ª Medição
	2ª Medição
	3ª Medição
	Total Pago
	Executado
	Serviço pago e não executado

	Serviços Técnicos
	609,84
	0,00
	0,00
	609,84
	630,10
	0,00

	Serviços Preliminares
	1.186,12
	0,00
	0,00
	1.186,12
	1.197,78
	0,00

	Canteiros de Obras
	5.625,96
	0,00
	0,00
	5.625,96
	4.879,65
	746,31

	Movimento da Terra
	2.447,64
	148,51
	0,00
	2.596,15
	2.721,49
	0,00

	Infraestrutura (fundações) 
	22.281,72
	0,00
	0,00
	22.281,72
	12.441,85
	9.839,87

	Superestrutura
	49.344,43
	43.156,77
	0,00
	92.501,20
	24.219,13
	68.282,07

	Paredes e painéis
	0,00
	258,44
	5.627,16
	5.885,60
	0,00
	5.885,60

	Cobertura
	0,00
	0,00
	13.448,63
	13.448,63
	0,00
	13.448,63

	Pisos
	0,00
	0,00
	0,00
	0,00
	0,00
	0,00

	Revestimento e tratamento de Superfícies
	0,00
	0,00
	14.555,18
	14.555,18
	0,00
	14.555,18

	Pinturas
	0,00
	0,00
	0,00
	0,00
	0,00
	0,00

	Instalação Elétrica/Eletrificação e Iluminação Externa
	0,00
	0,00
	4.350,64
	4.350,64
	0,00
	4.350,64

	Serviços Diversos
	0,00
	0,00
	0,00
	0,00
	0,00
	0,00

	Soma sem BDI
	81.495,71
	43.563,72
	37.981,61
	163.041,04
	46.090,00
	117.108,3

	BDI (30%) 
	24.448,713
	13.069,116
	11.394,48
	48.912,31
	13.827,00
	35.132,49

	Total
	105.944,42
	56.632,84
	49.376,09
	211.953,35
	59.916,99
	152.240,79

Fonte: laudo de vistoria de convênio 445/PCN/2010-1º Laudo - Anexo B - cálculo da parcela executada do objeto (peça 12, p. 151) e boletins de medição (peça 13, p. 5-6, 10-11 e 16-17) 
25.	Entretanto, a Secex/RO discordou do tomador de contas quanto à atribuição da responsabilidade no que tange aos serviços que foram pagos e não executados, pois considerou que o Sr. José Walter da Silva, prefeito de Alvorada D'Oeste/RO no período de 6/7/2012 a 31/12/2012; a Sra. Sergiana Coelho Nobre, fiscal da obra de construção dos portais; e a empresa Construrb Ltda.-EPP deveriam responder solidariamente pelo débito apurado. O ex-prefeito por pagar serviços efetivamente não prestados no convênio em tela; a fiscal da obra por atestar a execução de serviços que não foram prestados na avença; e a empresa contratada por ter recebido por serviços não executados, beneficiando-se por pagamentos indevidos.
26.	Quanto à parcela efetivamente executada da obra, mas que pelo percentual de execução se mostrou inservível, entenderam na época que deveriam imputar a irregularidade ao prefeito sucessor, o Sr. Raniery Luiz Fabris, por não ter adotado as medidas necessárias ao cumprimento da obra. 
27.	Por conseguinte, foram efetuadas as citações dos responsáveis acima elencados (peças 28-31) .
28.	Antes de analisar as alegações de defesa dos responsáveis supramencionados, foi observado que o DPCN aprovou o projeto para a construção dos portais da entrada da cidade de Alvorada D'Oeste/RO sem a autorização do DNIT RO/AC, entidade responsável pela manutenção, ampliação, construção, fiscalização e elaboração de estudos técnicos para a resolução de problemas relacionados ao Sistema Federal de Viação, tendo em vista que a obra foi construída na faixa de domínio público da rodovia federal, consoante dispõe o art. 4º, III, da Lei 6.766/1979.
29.	Ainda em relação ao DPCN, constatou-se que dois dos responsáveis citados questionaram o laudo de vistoria de convênio 445/PCN/2010-1º elaborado por sua equipe técnica, sendo que a Sra. Sergiana Coelho Nobre apresentou registro fotográfico com imagens, segundo a defendente, datadas de 10/2/2012, 28/5/2012, 13/8/2012, 10/9/2012, 8/4/2015 e 10/2/2018, para embasar suas alegações (peças 49-50) .
30.	A Sra. Sergiana Coelho Nobre, fiscal da obra à época, relatou que duas estruturas 'decorativas' que fariam parte da obra e que tinham sido executadas pela empresa contratada e, portanto, deveria a mesma ser remunerada, foram demolidas. Informa que a superestrutura estava concluída, e isso representava à época R$ 68.282,07 (peça 49, p. 12) .
31.	Apontou que a estrutura metálica estava pronta no canteiro de obras, tendo sido pago o valor de R$ 13.448,63, porém não fora instalada por conta dos problemas de planejamento e projeto que ensejaram a paralisação e posterior rescisão contratual. Assinalou que a empresa adquiriu 'projetor com lâmpadas vapor de sódio, alta pressão', no valor de R$ 2.635,80, que está embutido no valor de R$ 4.350,64, tendo realizado o pagamento do referido projeto, pois a contratada havia adquirido o material e seria instalado juntamente com a estrutura metálica.
32.	Nessa toada, a defendente suscitou que o laudo de vistoria de convênio 445/PCN/2010-1º elaborado pela equipe técnica do DPCN (peça 12, p. 147) não considerou alguns serviços que foram executados. Apontou que a empresa executou as sapatas 3, 4, 8, 9, 11, 14 e 15 e os pilares 4, 9, 11 e 15, conforme relatório fotográfico (peça 50) , porém a fiscalização do DPCN considerou apenas as sapatas 3, 8 e 14; indica, também, a construção das sapatas 1, 2, 5, 6, 10, 12 e 13 e dos pilares 1, 5, 6 e 12, tendo a fiscalização considerado apenas 2, 10 e 13. Acrescentou que foram realizados os serviços de alvenaria, chapisco e eletrodutos por dentro da estrutura, entretanto, os fiscais do DPCN consideraram como pagos e não executados.
33.	Assim, em instrução de peças 51, entendeu-se necessário diligenciar o DPCN para que, primeiro, manifestasse-se sobre a aprovação do projeto de construção dos portais da entrada da cidade de Alvorada D'Oeste/RO, convênio 445/PCN/2010, sem autorização do DNIT RO/AC. Assim como, o Departamento se manifestasse sobre as alegações de defesa trazidas pela Sra. Sergiana Coelho Nobre, no sentido de confirmar se foram construídas as sapatas e pilares supramencionados e não foram consideradas pela equipe técnica do DPCN no laudo de vistoria de convênio 445/PCN/2010-1º.
34.	Outro ponto a ser objeto de diligência ao DPCN foi para que se manifestasse sobre o aproveitamento, adequabilidade e viabilidade da obra já executada com o novo projeto arquitetônico estrutural e elétrico com alterações determinadas pelo DNIT RO/AC, ou seja, que o DPCN esclareça se o que já fora construído da obra possuía serventia ou viabilidade para as correções no projeto original, conforme determinado pelo DNIT RO/AC e assumido em compromisso pelo então prefeito Sr. José Walter da Silva. Nessa linha, informe se os recursos que foram devolvidos pelo prefeito sucessor seriam suficientes para conclusão da obra.
35.	Entendeu-se, por fim, que caberia diligenciar o DNIT RO/AC para que informasse quais documentos (projeto com as devidas correções, Termo de Compromisso, entre outros) serviram de suporte para que aquela entidade autorizasse a continuidade da construção de Pórtico de Sinalização no município de Alvorada D'Oeste/RO, referente ao processo 50622.000462/2012-20.
36.	Feitas as diligências, vieram aos autos as informações de peças 57 e 58, nas quais o DPCN informa, entre outros pontos, não ser possível precisar se a parcela executada poderia ou não ser aproveitada para realização de obras condizentes com novo projeto aprovado pelos órgãos competentes (DNIT e Polícia Rodoviária Federal, por exemplo) , que competia ao município buscar a aprovação dos projetos junto a tais órgãos, não obstante tais providências passarem a fazer parte da rotina daquele órgão em convênios futuros, visto os percalços apresentados no termo em exame, e que, de posse das alegações apresentadas pela Sra. Sergiana, foi realizado novo levantamento dos serviços executados com base apenas nas fotografias encaminhadas pela mesma, alterando-se para 15,99% o percentual executado.
37.	Já o DNIT, em peça 58, apenas encaminha o termo de compromisso assinado pelo então prefeito José Walter da Silva no qual declara que a construção do pórtico seguiria as normas do DNIT, autorização desse órgão para fins de construção, datado de 4/12/2012, e relatório de vistoria técnica acerca da construção do mesmo realizado por empresa terceirizada no exercício de 2018, informando que a obra se encontrava parada e abandonada, com parte executada já demolida, e que a estrutura ainda existente atenderia os requisitos técnicos das normas do DNIT.
38.	Assim, o encaminhamento inicialmente proposto nestes autos foi a citação dos dois gestores que estiveram à frente do município na época de vigência do convênio, bem como da fiscal da obra e da empresa executora, em virtude de pagamentos por serviços supostamente não executados e atestados.
39.	Porém, a presente TCE foi instaurada em face da ausência de funcionalidade da parcela executada, tendo sido atribuída responsabilidade exclusivamente ao sr. José Walter da Silva, Gestor no período de 29/5/2012 a 31/12/2012, época em que houve a realização da parcela executada da obra, antes da paralisação determinada pela Justiça Estadual.
40.	Foi isentado de responsabilidade o prefeito sucessor, Sr. Raniery Luiz Fabris, em virtude do projeto ainda se encontrar em análise do Programa Calha Norte, de ter devolvido o recurso ainda em conta corrente, e de ter instaurado procedimento de tomada de contas especiais no âmbito da prefeitura para apuração de responsabilidades.
41.	Portanto, analisando os autos, entendeu-se que a irregularidade que deveria ter motivado a citação por parte deste Tribunal era a ausência de funcionalidade do objeto, por inexecução parcial da obra sem serventia da parte executada, o que, de acordo com os julgados deste Tribunal, aponta a necessidade de devolução integral dos recursos repassados.
42.	Quanto à parcela executada, e tendo em vista as alegações de defesa apresentadas tanto pela empresa (peça 37) quanto pela engenheira responsável pelo acompanhamento das obras na época (peça 49) , aliadas às informações conflitantes prestadas pelo DPCN acerca do percentual de execução, além de não considerarem como devido o pagamento de materiais adquiridos pela empresa e não adicionados à obra por conta de determinação judicial para suspensão dos serviços, além das declarações, coincidentes inclusive com empresa terceirizada do DNIT, da demolição de parte executada, não havia nos autos elementos suficientes e robustos para apontar com elevado grau de certeza qual percentual e/ou quais serviços poderiam ser considerados como executados e quais não.
43.	Assim, entendeu-se que este não seria o melhor caminho a ser tomado nos presentes autos, em virtude principalmente da falta de serventia da parcela executada, que tem o condão de responsabilizar os gestores pela devolução integral dos recursos, independentemente de ter ou não havido pagamento a maior do que o quantitativo medido. Ademais, não haveria nenhuma segurança de que o valor apontado para o suposto pagamento antecipado é menor ou igual ao real valor devido, conforme exige a IN/TCU 71/2012, art. 10.
44.	Quanto à responsabilidade do Sr. Raniery Luiz Fabris (gestão 2013-2016) , discordando da análise efetuada pelo controle interno, entendeu-se que o mesmo deveria também ser chamado aos autos como responsável solidário pelo débito, posto que a autorização do DNIT para retomada das obras se deu ainda em dezembro de 2012, que o distrato contratual com a empresa foi firmado apenas em novembro de 2013 (peça 37, p.04/06) , que o mesmo devolveu parte dos recursos sem dar andamento às obras, que ainda se comprometeu a concluir a obra com recursos próprios (peça 12, p. 164/166) , e que em vistoria realizada em 2018 a obra continuava abandonada. Logo, tal responsável não tomou nenhuma providência para aproveitamento da parcela executada, sendo assim, também deu causa à falta de serventia da mesma.
45.	Desta forma, e com base nos entendimentos abaixo, foi proposta a realização de nova citação, desta feita aos Srs. José Walter da Silva e Raniery Luiz Fabris, ante a ausência de funcionalidade do objeto do convênio 445/PCN/2010, Siafi/Siconv 735005/2010, celebrado com o Ministério da Defesa, sem aproveitamento útil da parcela executada, por motivo de inexecução parcial (instrução de peça 59) .
Acórdão 494/2016-TCU-Primeira Câmara (relator ministro-substituto André de Carvalho) 
A execução parcial do objeto pactuado aliada à imprestabilidade da parcela realizada permite a condenação do responsável pelo valor total dos recursos repassados pelo convênio.
Acórdão 2812/2017-TCU-Primeira Câmara (relator ministro-substituto Weder de Oliveira) 
Considera-se como prejuízo em valores integrais a aplicação dos recursos do convênio em objeto que se revela inservível ou sem funcionalidade após a sua execução, completa ou parcial.
Acórdão 11571/2018-TCU-Primeira Câmara (relator ministro Benjamin Zymler) 
Quando a parcela executada do convênio não for suficiente para o atingimento, ainda que parcial, dos objetivos do ajuste, sem quaisquer benefícios à sociedade, a possibilidade de aproveitamento do que já foi executado em eventual retomada das obras, por se tratar de mera hipótese, não de benefício efetivo, não enseja o correspondente abatimento no valor do débito apurado.
46.	Em despacho de peça 60, e pelos motivos ali expostos, foi proposta a exclusão do Sr. José Walter da Silva como responsável pelo débito, entendendo-se que deveria a responsabilidade recair exclusivamente sobre o Sr. Raniery Luiz Fabris, proposta esta que teve o aval da instância superior desta Secex-TCE, procedendo-se então nova citação do responsável pelo débito abaixo descrito:
	Valor R$
	Data
	Tipo

	500.000,00
	6/12/2011
	Débito

	306.164,45
	20/08/2013
	Crédito

	16.349,08
	14/11/2013
	Crédito

Valor corrigido em 13/02/2020: R$ 324.842,37
47.	Impende esclarecer que o responsável foi regularmente citado por edital publicado no Diário Oficial da União de 11/08/2020, conforme se verifica no Despacho de Conclusão das Comunicações Processuais de peça 72, não tendo apresentado defesa, devendo, portanto, ser considerado revel, nos termos do art. 12, §3º, da Lei 8.443/1992.
EXAME TÉCNICO
ANÁLISE DOS PRESSUPOSTOS DE PROCEDIBILIDADE DA IN/TCU 71/2012
Apreciação do Prejuízo ao Contraditório e Ampla Defesa
49.	Verifica-se que não houve o transcurso de mais de dez anos desde o fato gerador sem que tenha havido a notificação do responsável pela autoridade administrativa federal competente (art. 6º, II, c/c art. 19 da IN/TCU 71/2012, modificada pela IN/TCU 76/2016) , uma vez que o prazo final para prestação de contas findou em 27/7/2013, e os responsáveis foram notificados sobre as irregularidades pela autoridade administrativa competente em 25/08/2014 (peça 12, p. 152-158) .
Valor de Constituição da TCE
50.	Verifica-se, ainda, que o valor atualizado do débito apurado (sem juros) em 1/1/2017 é de R$ 290.981,23, portanto superior ao limite mínimo de R$ 100.000,00, na forma estabelecida conforme os arts. 6º, I, e 19 da IN/TCU 71/2012, modificada pela IN/TCU 76/2016. 
OUTROS PROCESSOS/DÉBITOS NOS SISTEMAS DO TCU COM OS MESMOS RESPONSÁVEIS
51.	Informa-se que não foi encontrado processos de tomada de contas especiais no Tribunal de responsabilidade do Sr. Raniery Luiz Fabris.
52.	A tomada de contas especial está, assim, devidamente constituída e em condição de ser instruída.
EXAME TÉCNICO
Da validade das notificações:
53.	Preliminarmente, cumpre tecer breves considerações sobre a forma como são realizadas as comunicações processuais no TCU. A esse respeito, destacam-se o art. 179, do RI/TCU (Resolução 155, de 4/12/2002) e o art. 4º, III, § 1º, da Resolução TCU 170, de 30 de junho de 2004, in verbis:
'Art. 179. A citação, a audiência ou a notificação, bem como a comunicação de diligência, farse-ão:
I - mediante ciência da parte, efetivada por servidor designado, por meio eletrônico, fac-símile, telegrama ou qualquer outra forma, desde que fique confirmada inequivocamente a entrega da comunicação ao destinatário;
II - mediante carta registrada, com aviso de recebimento que comprove a entrega no endereço do destinatário;
III - por edital publicado no Diário Oficial da União, quando o seu destinatário não for localizado
 (...) 
Art. 3º As comunicações serão dirigidas ao responsável, ou ao interessado, ou ao dirigente de órgão ou entidade, ou ao representante legal ou ao procurador constituído nos autos, com poderes expressos no mandato para esse fim, por meio de:
I - correio eletrônico, fac-símile ou telegrama;
II - servidor designado;
III - carta registrada, com aviso de recebimento;
IV - edital publicado no Diário Oficial da União, quando o seu destinatário não for localizado, nas hipóteses em que seja necessário o exercício de defesa.
Art. 4º. Consideram-se entregues as comunicações:
I - efetivadas conforme disposto nos incisos I e II do artigo anterior, mediante confirmação da ciência do destinatário;
II - realizadas na forma prevista no inciso III do artigo anterior, com o retorno do aviso de recebimento, entregue comprovadamente no endereço do destinatário;
III - na data de publicação do edital no Diário Oficial da União, quando realizadas na forma prevista no inciso IV do artigo anterior.
§ 1º O endereço do destinatário deverá ser previamente confirmado mediante consulta aos sistemas disponíveis ao Tribunal ou a outros meios de informação, a qual deverá ser juntada ao respectivo processo (...) .'
54.	Bem se vê, portanto, que é válida a citação via edital quando da impossibilidade de notificação pela via postal, fato observado nestes autos, ante as tentativas infrutíferas de citação de peças 63, 66 e 70, em endereços constantes do banco de dados da Receita Federal e outros sistemas corporativos deste Tribunal (peça 72) .  
Da revelia do responsável Raniery Luiz Fabris
55.	No caso vertente, a citação do responsável se deu em endereços provenientes de pesquisas de endereços realizadas pelo TCU (vide parágrafos acima e peça 72) . Ante a não efetivação da citação via postal, foi realizada a citação por edital, nos termos do parágrafo 53 supra, sendo o edital publicado no D.O.U. de 11/08/2020.
56.	Nos processos do TCU, a revelia não leva à presunção de que seriam verdadeiras todas as imputações levantadas contra os responsáveis, diferentemente do que ocorre no processo civil, em que a revelia do réu opera a presunção da verdade dos fatos narrados pelo autor (Acórdão 1009/2018-TCU-Plenário, relator: Bruno Dantas; 2369/2013 - TCU - Plenário, relator: Benjamin Zymler e 2449/2013 - TCU - Plenário, relator: Benjamin Zymler) . Dessa forma, a avaliação da responsabilidade do agente não pode prescindir da prova existente no processo ou para ele carreada. 
57.	Ao não apresentar sua defesa, o responsável deixou de produzir prova da regular aplicação dos recursos sob sua responsabilidade, em afronta às normas que impõem aos gestores públicos a obrigação legal de, sempre que demandados pelos órgãos de controle, apresentar os documentos que demonstrem a correta utilização das verbas públicas, a exemplo do contido no art. 93 do Decreto-Lei 200/1967: 'Quem quer que utilize dinheiros públicos terá de justificar seu bom e regular emprego na conformidade das leis, regulamentos e normas emanadas das autoridades administrativas competentes.' 
58.	Mesmo as alegações de defesa não sendo apresentadas, considerando o princípio da verdade real que rege esta Corte, procurou-se buscar, em manifestações do responsável na fase interna desta tomada de contas especial, se havia algum argumento que pudesse ser aproveitado a seu favor. Contudo, tal providência mostrou-se infrutífera.
59.	Em se tratando de processo em que a parte interessada não se manifestou acerca das irregularidades imputadas, não há elementos para que se possa efetivamente aferir e reconhecer a ocorrência de boa-fé na conduta dos responsáveis, podendo este Tribunal, desde logo, proferir o julgamento de mérito pela irregularidade das contas, conforme os termos dos §§ 2º e 6º do art. 202 do RI/TCU (Acórdão 2064/2011-TCU-Primeira Câmara (relator: Ubiratan Aguiar) , 6.182/2011-TCU-1ª Câmara (relator: Weder de Oliveira) , 4.072/2010-TCU-1ª Câmara (relator: Valmir Campelo) , 1.189/2009-TCU-1ª Câmara (relator: Marcos Bemquerer) , 731/2008-TCU-Plenário (relator: Aroldo Cedraz) .
60.	Dessa forma, o responsável  Raniery Luiz Fabris  deve ser considerado revel, nos termos do art. 12, §3º, da Lei 8.443/1992, devendo as contas serem julgadas irregulares, condenando-os ao débito apurado e aplicando-lhes a multa prevista no art. 57 da Lei 8.443/1992.
Prescrição da Pretensão Punitiva
61.	Vale ressaltar que a pretensão punitiva do TCU, conforme Acórdão 1441/2016-TCU-Plenário, relator: Benjamin Zymler, que uniformizou a jurisprudência acerca dessa questão, subordina-se ao prazo geral de prescrição indicado no art. 205 do Código Civil, que é de dez anos, contado da data de ocorrência da irregularidade sancionada, nos termos do art. 189 do Código Civil, sendo este prazo interrompido pelo ato que ordenar a citação, a audiência ou a oitiva dos responsáveis.
62.	No caso em exame, não ocorreu a prescrição, uma vez que o ajuste vigeu no período de 11/6/2010 a 28/5/2013, conforme Cláusula Décima Segunda do Termo de Convênio (peça 3, p. 9) e Extrato de Prorrogação de Ofício (peça 12, p. 104) , e previa a apresentação da prestação de contas até 27/7/2013, e o ato de ordenação da citação ocorreu em 06/03/2020 (peça 61) .
CONCLUSÃO
63	Em face da análise promovida na seção 'Exame Técnico', verifica-se que o responsável Raniery Luiz Fabris não logrou comprovar a boa e regular aplicação dos recursos, instados a se manifestar, optou pelo silêncio, configurando a revelia, nos termos do §3º, do art. 12, da Lei 8.443/1992. Ademais, inexistem nos autos elementos que demonstrem a boa-fé dos responsáveis ou a ocorrência de outras excludentes de culpabilidade.
64.	Verifica-se também que não houve a prescrição da pretensão punitiva, conforme análise já realizada.
65.	Tendo em vista que não constam dos autos elementos que permitam reconhecer a boa-fé do responsável, sugere-se que as suas contas sejam julgadas irregulares, nos termos do art. 202, § 6º, do RI/TCU, com a imputação do débito atualizado monetariamente e acrescido de juros de mora, nos termos do art. 202, §1º do RI/TCU, descontado o valor eventualmente recolhido, com a aplicação da multa prevista no art. 57 da Lei 8.443/1992.
66.	Por fim, como não houve elementos que pudessem modificar o entendimento acerca das irregularidades em apuração, mantém-se a matriz de responsabilização presente na peça 59, com a devida exclusão do responsável José Walter da Silva.
PROPOSTA DE ENCAMINHAMENTO
67.	Diante do exposto, submetemos os autos à consideração superior, propondo ao Tribunal:
a)	excluir da relação processual os responsáveis Construrb Ltda.-EPP (CNPJ 34.466.706/0001-65) ; José Walter da Silva (CPF XXX.374.909-XX) ; e Sergiana Coelho Nobre (CPF XXX.659.462-XX) ,
b)	considerar revel o responsável Raniery Luiz Fabris (CPF XXX.097.582-XX) , para todos os efeitos, dando-se prosseguimento ao processo, com fulcro no art. 12, § 3º, da Lei 8.443/1992; 
c)   julgar irregulares, nos termos dos arts. 1º, I, 16, III, 'c', da Lei 8.443/1992, c/c os arts. 19 e 23, III, da mesma Lei, as contas do responsável Raniery Luiz Fabris (CPF XXX.097.582-XX) , condenando-o ao pagamento da importância a seguir especificada, atualizada monetariamente e acrescida dos juros de mora, calculados a partir da data discriminada até a data da efetiva quitação do débito, fixando-lhe o prazo de quinze dias, para que comprove, perante o Tribunal, o recolhimento da referida quantia aos cofres do Tesouro Nacional, nos termos do art. 23, III, 'a', da citada lei, c/c o art. 214, III, 'a', do RI/TCU.
Responsável: Raniery Luiz Fabris (CPF XXX.097.582-XX) ;
Irregularidade: ausência de funcionalidade do objeto do Convênio 445/PCN/2010, Siafi/Siconv 735005/2010, celebrado com o Ministério da Defesa, sem aproveitamento útil da parcela executada, por motivo de inexecução parcial;
Condutas: deixar de tomar as providências necessárias à conclusão de obra ou dos serviços pactuados objeto do contrato de repasse, havendo recursos financeiros disponíveis, restando imprestável a parcela executada, seja por ter ficado a obra inacabada, seja porque os serviços executados não foram suficientes para obter o atingimento dos objetivos acordados.
Nexo de causalidade: a ausência das providências necessárias à conclusão de obra ou dos serviços pactuados objeto do contrato de repasse resultou na impossibilidade de aproveitamento da parcela executada, e, consequentemente, em prejuízo ao erário correspondente ao valor integral repassado.
Culpabilidade: não há excludentes de ilicitude, de culpabilidade e de punibilidade; é razoável supor que os responsáveis tinham consciência da ilicitude de suas condutas; eram exigíveis condutas diversas das praticadas, quais sejam, tomar todas as providências necessárias à continuidade da execução do objeto.
Débito apurado:
	Valor R$
	Data
	Tipo

	500.000,00
	6/12/2011
	Débito

	306.164,45
	20/08/2013
	Crédito

	16.349,08
	14/11/2013
	Crédito

d) aplicar ao responsável Raniery Luiz Fabris (CPF XXX.097.582-XX) a multa prevista no art. 57 da Lei 8.443/1992 c/c o art. 267 do RI/TCU, fixando-lhe o prazo de quinze dias, a contar da notificação, para que comprove, perante o Tribunal (art. 214, III, 'a', do RI/TCU) , o recolhimento da dívida aos cofres do Tesouro Nacional, atualizada monetariamente desde a data do acórdão proferido por este Tribunal até a do efetivo recolhimento, se pagas após o vencimento, na forma da legislação em vigor;
e) autorizar, desde logo, a cobrança judicial das dívidas, caso não atendida a notificação, na forma do disposto no art. 28, II, da Lei 8.443/1992;
f) autorizar também, desde logo, se requerido, com fundamento no art. 26 da Lei 8.443, de 1992, c/c o art. 217, §§ 1º e 2º do RI/TCU, o parcelamento das dívidas em até 36 parcelas, incidindo, sobre cada parcela, corrigida monetariamente, os correspondentes acréscimos legais, fixando-lhe o prazo de quinze dias, a contar do recebimento da notificação, para comprovarem, perante o Tribunal, o recolhimento da primeira parcela, e de trinta dias, a contar da parcela anterior, para comprovar os recolhimentos das demais parcelas, devendo incidir, sobre cada valor mensal, atualizado monetariamente, os juros de mora devidos, no caso do débito, na forma prevista na legislação em vigor, alertando os responsáveis de que a falta de comprovação do recolhimento de qualquer parcela importará o vencimento antecipado do saldo devedor, nos termos do § 2º do art. 217 do RI/TCU; 
g) enviar cópia do acórdão a ser prolatado, bem como do relatório e do voto que o fundamentarem à Procuradoria da República no Estado de Rondônia, nos termos do à § 3º do art. 16 da Lei 8.443/1992, c/c o § 7º do art. 209 do RI/TCU, para adoção das medidas cabíveis, informando que a presente deliberação, acompanhada do relatório e do voto que a fundamenta, está disponível para a consulta no endereço www.tcu.gov.br/acordaos, além de esclarecer que, caso requerido, o TCU poderá fornecer sem custos as correspondentes cópias, de forma impressa; e
h) enviar cópia do acórdão que vier a ser proferido ao Ministério da Defesa e aos responsáveis, para ciência, informando que a presente deliberação, acompanhada do relatório e do voto que a fundamenta, está disponível para a consulta no endereço www.tcu.gov.br/acordaos, além de esclarecer que, caso requerido, o TCU poderá fornecer sem custos as correspondentes cópias, de forma impressa."
O MP/TCU, representado pelo subprocurador-geral Lucas Rocha Furtado, manifestou-se de acordo com a unidade instrutiva[footnoteRef:3]. [3:  Peça 76.] 
É o relatório.

Hermes Frutuoso Prestes Cavasin Santana Júnior (6621/OAB-RO) e outros, representando Sergiana Coelho Nobre.

Subprocurador-Geral Lucas Rocha Furtado.

TOMADA DE CONTAS ESPECIAL. MINISTÉRIO DA DEFESA. PROGRAMA CALHA NORTE. CONVÊNIO. CONSTRUÇÃO DE PORTAL DE ENTRADA DO MUNICÍPIO. EXECUÇÃO PARCIAL DO OBJETO. CITAÇÃO DE DOIS EX-PREFEITOS, DA EMPRESA CONTRATADA E DA FISCAL DO CONTRATO. NECESSIDADE DE REALIZAÇÃO DE DILIGÊNCIAS PARA A OBTENÇÃO DE SUBSÍDIOS PARA INSTRUÇÃO DO PROCESSO, TENDO EM VISTA INFORMAÇÕES FORNECIDAS NAS ALEGAÇÕES DE DEFESA DE DOIS RESPONSÁVEIS. CONSTATAÇÃO DE QUE HOUVE A SUSPENSÃO DA OBRA DEVIDO À AUSÊNCIA DE AUTORIZAÇÃO DO DNIT E POR FORÇA DE DECISÃO DA JUSTIÇA ESTADUAL. AUTORIZAÇÃO DA CONTINUIDADE DA OBRA NA GESTÃO DO PREFEITO SUCESSOR. NÃO CONTINUIDADE DA OBRA PELO PREFEITO SUCESSOR. DEVOLUÇÃO DOS RECURSOS DO CONVÊNIO AO CONCEDENTE. DETERIORAÇÃO DA PARCELA CONTRUÍDA DA OBRA, TORNANDO-A IMPRESTÁVEL E IMPOSSIBILITANDO SEU APROVEITAMENTO FUTURO. NOVA CITAÇÃO DO PREFEITO SUCESSOR. ACOLHIMENTO DAS ALEGAÇÕES DE DEFESA DOS DEMAIS RESPONSÁVEIS, EXCLUINDO-OS DA RELAÇÃO PROCESSUAL. REVELIA DO PREFEITO SUCESSOR. CONTAS IRREGULARES. DÉBITO. MULTA. COMUNICAÇÕES.

TOMADA DE CONTAS ESPECIAL (TCE)

Secretaria de Controle Externo de Tomada de Contas Especial (Secex-TCE).

Tratam os autos de tomada de contas especial instaurada pelo Ministério da Defesa (MD) , em desfavor do Sr. José Walter da Silva, ex-prefeito do município de Alvorada D'Oeste/RO (gestão 6/7/2012 a 31/12/2012) , em razão da inexecução das obras de construção de portal na entrada do referido município, objeto do convênio 445/PCN/2010, Siafi/Siconv 735005/2010[footnoteRef:2]. [2:  Peça 3, p. 1.] 
O convênio foi assinado em 11/6/2010, durante a gestão do prefeito antecessor, Sr. Laerte Gomes, que renunciou em 6/7/2012. Os recursos financeiros para a execução do convênio foram fixados em R$ 510.205,00, sendo R$ 500.000,00 aportados pela União e R$ 10.205,00 relativos à contrapartida do município convenente[footnoteRef:3]. O montante federal foi liberado em única parcela, creditada na conta específica em 6/12/2011[footnoteRef:4]. [3:  Peça 3, p. 6.]  [4:  Data do saque Bacen (Peça 1, p. 164) .] 
O ajuste teve vigência entre 11/6/2010 a 28/5/2013[footnoteRef:5] e o prazo final para prestação encerrou-se em 27/7/2013, durante o mandato do ex-prefeito Raniery Luiz Fabris (gestão de 1º/1/2013 a 31/12/2016) . [5:  Peça 3, p. 8-9, peça 12, p. 29.] 
Para a realização da obra, foi firmado, em 23/11/2011, o contrato 169/2011 com a empresa Construrb Ltda. - EPP[footnoteRef:6]. [6:  Peça 12, p. 40-50.] 
Entretanto, logo após iniciada, a execução da obra foi suspensa, tendo em vista a ausência de autorização do Departamento Nacional de Infraestrutura de Transportes (DNIT) e, ainda, por força de decisão da justiça estadual. A continuidade da obra somente foi autorizada em abril/2013, já durante a gestão do prefeito sucessor Raniery Luiz Fabris.
Em 20/8/2013, contudo, o ex-prefeito Raniery Luiz Fabris devolveu o montante de R$ 306.164,45 relativo aos recursos federais[footnoteRef:7]. [7:  Peça 12, p. 108.] 
Em seguida, em 5/11/2013, foi realizado o distrato do contrato firmado com a Construrb[footnoteRef:8]. [8:  Peça 37, p. 4-6.] 
Posteriormente, em 14/11/2013, o município realizou novo recolhimento à conta do Tesouro Nacional, no valor de R$ 16.349,08[footnoteRef:9]. [9:  Peça 12, p. 126-128.] 
Com base em vistoria in loco realizada em 7/8/2014[footnoteRef:10] e em análises realizadas na documentação da prestação de contas[footnoteRef:11], o concedente constatou que a obra estava paralisada desde 2012, tendo apurado um percentual de 11,74% de execução em relação ao valor inicialmente previsto. Por fim, concluiu-se que a referida parcela construída não possuía serventia. [10:  Peça 12, p. 146-151.]  [11:  Peça 12, p. 115-117 e 130-132.] 
O tomador de contas concluiu pela ocorrência de dano ao erário no montante de correspondente aos recursos federais repassados, descontados os valores recolhidos ao Tesouro Nacional, atribuindo a responsabilidade ao Sr. José Walter da Silva[footnoteRef:12]. O órgão de controle interno corroborou o entendimento do tomador de contas especial[footnoteRef:13]. [12:  Relatório de tomada de contas especial 3/2016 (peça 6) .]  [13:  Peças 7-9.] 
No âmbito do Tribunal, a então Secretaria de Controle Externo no Estado de Rondônia (Secex-RO) considerou que deveriam responder pelo débito apurado os ex-prefeitos Srs. José Walter da Silva e Raniery Luiz Fabris, a Sra. Sergiana Coelho Nobre, fiscal da obra de construção dos portais, e a empresa Construrb Ltda.-EPP[footnoteRef:14]. [14:  Peça 18.] 
Antes da análise das alegações de defesa apresentadas, a Secex-RO entendeu necessária a realização de diligência ao Ministério da Defesa e ao DNIT, com vista a obter elementos adicionais para subsidiar a análise do processo, pois os responsáveis trouxeram elementos que colocaram em dúvida as conclusões do laudo de vistoria elaborado pelo DPCN, e também se reputou necessário que o concedente informasse se os recursos devolvidos pelo Sr. Raniery seriam suficientes para finalizar a execução da obra.
As novas informações encaminhadas pelo DPCN não dirimiram as dúvidas suscitadas acerca do percentual de execução da obra, o que dificultou, inclusive, a apuraração a existência de eventual pagamento sem a devida contraprestação por parte da Construrb[footnoteRef:15]. Reproduzo, a seguir, trecho da resposta encaminhada: [15:  Peças 57-58.] 
" (...) 13. No que tange ao último aspecto questionado por essa Egrégia Corte, cumpre informar o entendimento desta divisão técnica no sentido de que, dado o lapso temporal decorrido desde o momento do abandono da obra por parte do convenente e a data da vistoria realizada por este departamento, assim como das condições de abandono verificadas àquela ocasião, apenas com a realização de exames in loco mais específicos das estruturas então existentes, que foge da capacidade material deste departamento, citada no §4º, poder-se-ia depreender quanto à viabilidade e adequabilidade com fins de aproveitamento das mesmas em proveito das correções apresentadas à época no projeto original, bem como se os recursos devolvidos pelo prefeito sucessor seriam suficientes para conclusão da obra."
O DNIT, por sua vez, informou que, mediante termo datado de 4/12/2012, autorizou a retomada da obra. Encaminhou, ainda, relatório de vistoria técnica, realizada em 2018 por empresa terceirizada, no qual se informou que a obra se encontrava parada e abandonada, tendo já ocorrido a demolição de parte da parcela executada da obra[footnoteRef:16]. [16:  Peça 58.] 
Após a análise da resposta à diligência, em nova instrução dos autos, desta feita sob a responsabilidade da Secretaria de Controle Externo de Tomada de Contas Especial (Secex-TCE) [footnoteRef:17], entendeu-se que deveria haver a responsabilização apenas do Sr. Raniery Luiz Fabris. Assim, foi renovada a citação desse responsável pelo débito abaixo descrito: [17:  Peça 60.] 
	Valor R$
	Data
	Tipo

	500.000,00
	6/12/2011
	Débito

	306.164,45
	20/08/2013
	Crédito

	16.349,08
	14/11/2013
	Crédito

O referido responsável, contudo, manteve-se silente com relação à nova citação realizada. Desse modo, a unidade instrutiva propôs excluir do rol de responsáveis a empresa Construrb Ltda.-EPP, o Sr. José Walter da Silva e a Sra. Sergiana Coelho Nobre, considerar revel o Sr. Raniery Luiz Fabris, julgando irregulares as suas contas, com a imputação de débito e multa[footnoteRef:18]. [18:  Peças 73-75.] 
O MP/TCU, representado pelo subprocurador Lucas Rocha Furtado, manifestou-se de acordo com a proposta da unidade instrutiva[footnoteRef:19]. [19:  Peça 76.] 
II
Concordo, na essência, com a análise empreendida pela unidade instrutiva, acompanhada pelo MP/TCU, a qual adoto como fundamento para minhas razões de decidir, tecendo as seguintes observações.
Há diversos elementos nos autos que apontam a responsabilidade pelo débito para o Sr. Raniery Luiz Fabris.
Apenas no último mês da gestão do Sr. José Walter o DNIT admitiu a retomada das obras[footnoteRef:20], sendo que a liberação perante a Justiça Estadual somente veio a ocorrer em 3/4/2013, já durante o mandato do Sr. Raniery[footnoteRef:21]. Desse modo, não havia tempo hábil para que o Sr. José Walter conseguisse retomar as obras ainda durante seu mandato. [20:  Peça 12, p. 90-91.]  [21:  Peça 36, p. 39.] 
Quanto ao Sr. Raniery Luiz Fabris, cuja gestão, como já dito, iniciou-se em 1º/1/2013, observa-se que:
a autorização do DNIT para retomada das obras se deu em dezembro de 2012, portanto, muito próximo do início de seu mandato;
a liberação da continuidade da obra pela Justiça Estadual ocorreu em 3/4/2013, durante seu mandato;
porém, em 20/8/2013, o responsável realizou a devolução do montante de R$ 306.164,45 relativo aos recursos federais, comprometendo-se a concluir a obra com recursos municipais[footnoteRef:22]; [22:  Ofício 2305/GAB/2014 (peça 12, p. 164-166) .] 
o distrato contratual com a empresa Construrb foi firmado apenas dois meses após a devolução dos recursos, em novembro de 2013;
em vistoria realizada em 2018 a obra continuava abandonada e parcialmente demolida.
Ao não avaliar a possibilidade de aproveitamento da parcela executada, com vistas a conferir funcionalidade à parcela construída, sendo que havia recursos do convênio disponíveis para tanto, o Sr. Raniery Luiz Fabris atraiu para si a responsabilidade pelo débito em questão.
Portanto, a falta de aproveitamento útil da parcela executada deve ser atribuída ao referido responsável.
Assim, deve haver a exclusão da empresa Construrb Ltda.-EPP, do Sr. José Walter da Silva e da Sra. Sergiana Coelho Nobre do rol de responsáveis, considerando-se revel o Sr. Raniery Luiz Fabris, julgando irregulares as suas contas, com a imputação de débito.
Por fim, considerando o entendimento firmado por meio do Acórdão 1441/2016-TCU-Plenário, não ocorreu a prescrição da pretensão punitiva no presente caso. Dessa forma, cabe a aplicação da multa prevista no art. 57 da Lei 8.443/1992, em valor proporcional ao dano.
***
Ante o exposto, manifesto-me pela aprovação do acórdão que ora submeto à apreciação desse Colegiado.
TCU, Sala das Sessões Ministro Luciano Brandão Alves de Souza, em 24 de novembro de 2020.
Weder de Oliveira
Relator